---
title: "Previsão de Combustíveis para 2024"
author: "Gabriel Moreira"
date: "2023-11-23"
output: html_document
---

```{r setup, include=FALSE}
knitr::opts_chunk$set(echo = TRUE)
```


# Pacotes que vamos precisar

```{r, echo=FALSE, results='hide'}
library(tidyverse)
library(readxl)
library(xts)
library(forecast)
library(writexl)
```


# Data Wrangling

## O Data Wrangling envolve a coleta, limpeza e transformação de dados para torná-los adequados para análise.

Como os dados disponíveis no site "" eram organizados em alguns arquivos Excel consolidados precisamos utilizar uma "skill" chamada Data Integration. 
Data Integration: Envolve a combinação de dados de várias fontes em um único conjunto de dados. No caso, integrando dados de vários arquivos Excel em um único dataframe.

```{r, echo = TRUE}
arquivos_excel <- list.files(path = getwd(), pattern = "\\.xlsx$", full.names = TRUE)
BD <- arquivos_excel %>%
  map_df(~ read_excel(.x))
BD$Mes <- as.yearmon(BD$`DATA INICIAL`)
BD <- BD[,c(3,4,5,6,9,20)]
colnames(BD) <- c("Regiao","Estado","Municipio","Produto","PrecoMedio","Mes")
head(BD)
```


Agora, desejo agrupar os dados em meses e logo em seguida dividir os dados em diversas bases, uma para cada estado, categorizando cada uma delas por tipo de combustível.

```{r}
BaseConsolidada <- BD %>% 
  group_by(Mes,Municipio, Produto) %>%
  summarise(
    Media_Revenda = mean(`PrecoMedio`)
  )

combinacoes <- BaseConsolidada[,c(-1,-4)]
combinacoes <- combinacoes %>%
  distinct()

bases_filtradas <- list()


for (i in 1:nrow(combinacoes)) {
  municipio <- combinacoes[i, "Municipio"][[1]]
  produto <- combinacoes[i, "Produto"][[1]]

  filtro <- BaseConsolidada[BaseConsolidada$Municipio == municipio & BaseConsolidada$Produto == produto, ]
  filtro_selecionado <- filtro[, c("Mes", "Media_Revenda")]

  nome_lista <- paste0(municipio, "_", produto, "_historico")
  bases_filtradas[[nome_lista]] <- filtro_selecionado
}

```
a
```{r}
teste <- ts(bases_filtradas$`UBERLANDIA_GASOLINA COMUM_historico`$Media_Revenda)
serie_temporal_diff <- diff(teste, differences = 1)
modelo_teste <- auto.arima(serie_temporal_diff, stepwise = FALSE, approximation = FALSE,
                       seasonal = TRUE, lambda = "auto",
                       stationary = FALSE)
previsao_teste <- forecast(modelo_teste, h = 12)
previsao_original <- cumsum(c(teste[length(teste)], previsao_teste$mean))
previsao_original
```


# Modelagem de séries temporais

## validação retroativa (backtesting)

Empregaremos o modelo para realizar previsões dos preços desses tipos de combustíveis para o ano de 2023, e validaremos os resultados obtidos.
O MAE (Erro Médio Absoluto) e o MSE (Erro Médio Quadrático) são métricas de erro que indicam quão bem as previsões do modelo estão se saindo em comparação com os valores reais. 

```{r}
resultados_previsoes <- list()

for (nome_lista in names(bases_filtradas)) {
  serie_temporal <- ts(bases_filtradas[[nome_lista]]$Media_Revenda, frequency = 12, start = c(2005, 1), end = c(2023, 10))
  serie_temporal_diff <- diff(serie_temporal, differences = 1)
  modelo <- auto.arima(serie_temporal_diff, stepwise = FALSE, approximation = FALSE,
                       seasonal = TRUE, lambda = "auto",
                       stationary = FALSE)
  conjunto_teste <- window(serie_temporal, start = c(2023, 1), end = c(2023, 10))
  previsao <- forecast(modelo, h = length(conjunto_teste))
  previsao_original <- cumsum(c(previsao$mean))
  resultados <- data.frame(Real = as.numeric(conjunto_teste), Previsto = as.numeric(previsao_original))
  mae <- mean(abs(resultados$Real - resultados$Previsto))
  mse <- mean((resultados$Real - resultados$Previsto)^2)
  resultados_previsoes[[nome_lista]] <- list(resultados = resultados, MAE = mae, MSE = mse)
}
```


## Modelo

```{r}
prever_media_revenda <- function(base) {
  serie_temporal <- ts(base$Media_Revenda, frequency = 12)
  modelo <- auto.arima(serie_temporal)
  previsao <- forecast(modelo, h = 14)
  return(previsao)
}
previsoes_lista <- list()

for (nome_lista in names(bases_filtradas)) {
  base <- bases_filtradas[[nome_lista]]
  previsao <- prever_media_revenda(base)
  previsoes_lista[[nome_lista]] <- previsao
}
```

## Consolidando a base

```{r}
dfs_individuais <- list()

for (nome_lista in names(previsoes_lista)) {
  nome_parts <- strsplit(nome_lista, "_")[[1]]
  municipio <- nome_parts[1]
  tipo_combustivel <- nome_parts[2]
  previsao <- previsoes_lista[[nome_lista]]
  
  dados_previsao <- data.frame(
    Municipio = rep(municipio, 14),
    Tipo_Combustivel = rep(tipo_combustivel, 14),
    Data = c("Nov_2023", "Dez_2023", "Jan_2024", "Fev_2024", "Mar_2024", "Abr_2024", "Mai_2024", "Jun_2024", 
             "Jul_2024", "Ago_2024", "Set_2024", "Out_2024", "Nov_2024", "Dez_2024"),
    Min = previsao$lower,
    Max = previsao$upper
  )
  
  dfs_individuais[[nome_lista]] <- dados_previsao
}

df_consolidado <- do.call(rbind, dfs_individuais)
```

# Agora vamos converter em Excel para entregar ao tomador de decisão!

```{r}
write_xlsx(df_consolidado, "Previsao2024.xlsx")
```

